【裁判字號】    92,上更(一),131
【裁判日期】    920814
【裁判案由】    妨害秩序
【裁判全文】
臺灣高等法院刑事判決                        九十二年度上更(一)字第一三一號
    上  訴  人
    即  被  告  甲○○
    選任辯護人  杜英達  律師
                吳文正  律師
右上訴人因妨害秩序案件，不服臺灣臺北地方法院八十七年度訴字第一六一七號，中
華民國八十八年三月二十九日第一審判決（起訴案號：臺灣臺北地方法院檢察署八十
七年度偵緝字第二二九號）提起上訴，經判決後，由最高法院發回更審，本院判決如
左：
    主  文
原判決撤銷。
甲○○無罪。
    理  由
一、公訴意旨略以：被告甲○○綽號「牛奶」，早年即參加「松聯幫」組織，該「松
    聯幫」原在台北市松山地區一帶活動，下設有「龍、虎、獅、豹」等堂口，有內
    部管理結構，係具有集團性、常習性及脅迫、暴力性之組織，乃以犯罪為宗旨之
    結社，約於民國七十三年間起，該幫由被告甲○○主持，地位為「幫主」，帶領
    之幫眾有金長權、周長華、梁希賢、吳仕傑、黃育信（以上均已自首脫離組織或
    業經起訴）等數十人，迄八十年間始改由覃世維（已死亡）主持，因而淡出松聯
    幫；迄八十五年十二月間組織犯罪條例經制定公布後，被告甲○○雖無另主持犯
    罪組織之行為，惟被告甲○○迄今仍未依規定向警察機關自首辦理解散登記、脫
    離「松聯幫」之組織，因認被告涉有刑法第一百五十四條第一項後段之首謀參與
    以犯罪為宗旨結社之罪嫌。
二、按犯罪事實應依證據認定之，無證據不得推定其犯罪事實。又不能證明被告犯罪
    者，應諭知無罪之判決，刑事訴訟法第一百五十四條、第三百零一條第一項分別
    定有明文。又事實之認定，應憑證據，如未能發現相當證據，或證據不足以證明
    ，自不能以推測或擬制之方法，為裁判基礎，最高法院四十年台上字第八六號著
    有判例可資參照；又所謂證據，係指超越一切合理之可疑，足以認定被告確有犯
    罪行為之積極事證而言。苟依現存之積極事證，就起訴意旨所指被告犯罪之待證
    事實，尚非不得為其他較有利被告之推斷，本諸罪疑之法則，自難謂該事證已適
    合於被告犯罪事實之認定。次按認定犯罪事實須憑積極證據，卷存證據資料不足
    以積極證明犯罪事實時，被告並不負自證其為無罪之責任。且認定犯罪事實所憑
    之證據，雖不以直接證據為限，間接證據亦包括在內，然而無論直接證據或間接
    證據，其為訴訟上之證明，須於通常一般之人均不致有所懷疑，而得確信其為真
    實之程度者，始得據為有罪之認定，倘其證明尚未達到此一程度，而有合理之懷
    疑存在而無從使事實審法院得有罪之確信時，即應由法院為諭知被告無罪之判決
    ，最高法院七十六年台上字第四九八六號亦著有判例足參。
三、本件公訴人指訴被告甲○○涉犯刑法第一百五十四條第一項後段之妨害秩序罪嫌
    ，無非係以金長權、周長華之證述，及警局多年就「松聯幫」蒐證所得之組織系
    統表及成員名冊等為其論據。質之被告甲○○固不否認認識周長華、吳仕傑、覃
    世維及其他「松聯幫」之成員，惟矢口否認有參與松聯幫甚或主持松聯幫及認識
    金長權，辯稱：伊以前在台北市○○○路○段開設舞廳時，也就是一清專案前，
    吳仕傑之友人因與他人打架，請伊出面處理而認識吳仕傑，但後來伊沒有處理，
    而周長華是因伊住在台北市○○路之鄰居而認識，至於覃世維是伊以前在少年監
    獄認識的，幾年前在大陸的西餐廳被槍殺死亡，伊並未參加或帶領「松聯幫」在
    松山一帶活動，亦非幫主，也不知幫主是誰等語。
四、經查：
(一)證人周長華於警局自首脫離「松聯幫」時雖證稱：「我是於民國七十三年大約二
    月由牛奶姜（甲○○）引我加入（松聯幫）的，當時是由甲○○（牛奶）所主持
    ，後來於民國八十年換覃世維（即覃志偉）主持指揮，覃世維過世後就停頓了‧
    ‧‧，民國七十三年在台北市松山區由我們大哥外號『牛奶』為首，將我們聚在
    一起，而成立『松聯幫』，有管理結構，但我們沒有犯罪」等語（見偵字二四八
    四八號卷第十三頁及十四頁背面），惟其嗣後於偵查中則證稱：「（問：你在七
    十三年二月間由綽號牛奶之甲○○引介參加松聯幫？）不是，是由覃志偉帶我們
    加入松聯幫的。（問：當時松聯幫幫主是否甲○○？）當時是誰，我不知道。」
    及於本院前審調查時證稱：「我是七十四年加入松聯幫的，當時是跟著覃志偉。
    （警詢）筆錄後的簽名好像不是我簽的」等語（見本院上訴卷第七七頁），證人
    周長華對於被告甲○○是否有參加松聯幫及是否為幫主乙節，其前後供述已有不
    一，誠難以其有瑕疵之供詞為不利於被告之認定。又證人金長權於警局自首脫離
    「松聯幫」時雖證稱：「我是參加『松聯幫』，從前是由甲○○（領導）‧‧‧
    現在由誰領導我不清楚，當時是經由凌浩然介紹，只認識主持人甲○○（綽號牛
    奶）」等語（見偵字二四八四八號卷第四頁背面至第五頁），惟其更陳稱伊自七
    十七年間出國後，即不知松聯幫為何人主持等語，而證人金長權自警訊後即屢傳
    不到，不能於審判中為有效之詰問以察其證言與事實是否相符，且其證言又無其
    他事證可佐，亦難採為被告不利之證據。
(二)證人即臺北市政府警察局承辦幫派組織之員警乙○○於本院前審調查時結證稱：
    本案是據自首脫離幫派的筆錄整理出來移送的，「松聯幫」之組織系統表及成員
    名冊二份資料，是由承辦之大安分局列管後移來的，因幫派分子的隱密性都很高
    ，只能從一些刑案資料去蒐集，不一定每一個幫派份子都有紀錄等語（見本院上
    訴卷第七七頁背面）；於本院更審調查時則證稱：如何移送、蒐證我不清楚。因
    八十五年間我還沒畢業‧‧‧等語（見更一審卷第二四頁）；又證人丙○○即八
    十六年間承辦本件移送業務之員警於本院更審調查時亦證稱：有關松聯幫的名冊
    是誰提供的我並不清楚，對於甲○○有無參加幫派活動的蒐證係屬地區分局的業
    務，我不清楚等語（見更一審卷第五五頁）；另據當時製作證人金長權自首脫離
    幫派筆錄之員警丁○○證稱：松聯幫的名冊係蒐證的人提供給我們，然後我們再
    轉給市刑大。並無其他證據證明甲○○有參與松聯幫的活動等語（見更一審卷第
    五六、五七頁）；另證人即台北市政府警察局大安分局小隊長林能昌雖於本院前
    審審理時到庭作證，說明「松聯幫成立之背景、內部組織堂口、及從事犯罪活動
    為其經費來源等情，惟對於被告甲○○是否參與松聯幫情事表示不清楚（見本院
    上訴卷第九七頁），則前揭警局列管所製「松聯幫」組織系統表及成員名冊所載
    ，既非前開證人依其親身見聞所得而製成，亦無法證明其內容為真實，前開組織
    系統表及成員名冊充其量應屬傳聞證據，依法仍不得採為證據。且據上開承辦員
    警之證言，亦無被告有參與松聯幫活動之相關佐證資料。
五、綜上所述，證人周長華、金長權之證言或有瑕疵，或不能詰問以查證事實，均難
    據為被告犯罪之認定，而原移送機關所製作松聯幫組織系統表及成員名冊，僅係
    傳聞證據，不得採為犯罪之唯一證據，且綜觀本案全部卷證，亦無被告參與松聯
    幫幫派活動之資料或證據，此外本院復查無其他積極證據足認被告有何公訴人所
    指犯行，被告犯罪即屬不能證明。原審未予詳查，遽為有罪判決，容有未洽，被
    告提起上訴，否認犯罪，為有理由，應由本院將原判決撤銷改判，另諭知被告無
    罪，用期適法。
據上論斷，應依刑事訴訟法第三百六十九條第一項前段，第三百六十四條、第三百零
一條第一項，判決如主文。
本案經檢察官王安明到庭執行職務。
中      華      民      國    九十二    年      八      月     十四     日
                        臺灣高等法院刑事第七庭
                            審判長法  官  蘇  隆  惠
                                  法  官  林  瑞  斌
                                  法  官  施  俊  堯
右正本證明與原本無異。
檢察官如不服本判決，應於收受送達後十日內向本院提出上訴書狀，其未敘述上訴之
理由者並得於提起上訴後十日內向本院補提理由書（均須按他造當事人之人數附繕本
）。
                                   書記官  周  素  秋
中      華      民      國    九十二    年      八      月     十四     日


司法院資訊處製作；財團法人民間司法改革基金會備份。
